最高法院刑事判決　　　　　　　　　　　　　　　　九十三年度台上字第七五四號
　　上　訴　人　甲○○
右上訴人因殺人案件，不服台灣高等法院台中分院中華民國九十二年十一月二十六日
第二審更審判決（九十二年度上重更(七)字第一九號，起訴案號：台灣台中地方法院檢
察署八十六年度偵字第二五八五六號），提起上訴，本院判決如左：
    主  文
原判決撤銷，發回台灣高等法院台中分院。
    理  由
本件原判決認定上訴人甲○○於民國八十五年間，與被害人林麒童合夥，和林麒童公
司之客戶對作外匯投資事業。同年十月間，林麒童要拆夥，因而發現上訴人在合夥期
間，曾挪用林麒童公司客戶（亦為員工）款項新台幣（下同）一百二十萬元，林麒童
為此甚為不悅，於同年十一月八日夥同二名不詳姓名男子，將上訴人挾持外出催討債
務，雖經上訴人之叔劉東陽報警處理，但上訴人已於途中乘隙逃離，上訴人亦未提出
告訴，警方即未深究。嗣林麒童於八十六年三月間，要求上訴人開具面額各一百四十
萬元之本票三張以為保證，並要上訴人先償還二十萬元，嗣後每月皆須還款二萬元。
上訴人依約償還到八十六年七月份止，因發現林麒童未將其償還之款項交給公司客戶
，即未再繼續給付。林麒童除繼續催討外，並向上訴人揚稱：若未繼續償還，將向法
院聲請本票強制執行，且將找人追討，並對其家人不利。上訴人為釐清與林麒童間之
上開債務關係以解決紛爭，遂於八十六年十二月二十六日上午九時許，打電話給林麒
童，林麒童接聽後即掛斷電話。上訴人乃駕駛其配偶黃秋芬所有ＨＫ｜五０一六號自
用小客車，至台中縣大甲鎮○○路二五八號林麒童住處，於同日上午九時三十分許抵
達，按林麒童住處之門鈴，林麒童在該址二樓，表示不欲會見上訴人，上訴人佯稱要
還錢，林麒童仍不予接見。同日上午九時四十分許，林麒童之父親林銀河下樓欲外出
看病，上訴人除向林銀河問好外，因其駕駛之汽車擋住林銀河之機車車道，上訴人乃
將車開到隔壁，先讓林銀河離開後再停回原處繼續按門鈴。此後林麒童之母即被害人
林陳珠出來開門，但仍拒絕讓上訴人上樓找林麒童，並關上門。上訴人猶繼續按門鈴
，林陳珠又出來開門。上訴人佯稱欲還錢給林麒童，林陳珠表示錢由其轉交給即可，
上訴人因欲直接與林麒童對談，即再佯稱：錢需當面與林麒童點清。林陳珠不疑有他
，乃開門讓上訴人進入屋內。上訴人進入屋內後，逕上二樓會見林麒童。林麒童詢問
到底帶多少錢，上訴人表示錢未帶在身上，但如雙方把事情談好即可給錢，並請求林
麒童返還本票，雙方因此發生爭執。最後林麒童不悅，叫上訴人出去，並表示：「到
時你未準備錢，你就知道我怎麼做了」等語，上訴人聞言遂即下樓駕車離去。惟因不
滿林麒童上開作為，甚為激憤，又知悉除林麒童外，僅有林陳珠（十九年十月十日出
生，當時六十七歲）在家，年邁不足以抵抗其持刀殺人行為，遂萌殺害林麒童、林陳
珠，再將其等屍體丟棄荒野以湮滅證據之概括犯意，先於同日上午九時五十分許，在
台中縣大甲鎮○○路八十九號之大裕五金行購買西瓜刀一把後，再開車折返林麒童住
處，約於同日上午十時左右抵達，按林麒童住處之對講機，向林麒童佯稱：已帶錢來
要當面交付等語，林麒童表示沒空，並要上訴人將錢直接匯進戶頭即可，上訴人不願
罷休，再佯稱：錢既已領出，不會花太多時間等語。林麒童不耐，只有應允，並囑林
陳珠前來開門。上訴人因其主要殺害對象係在二樓之林麒童，恐先殺害林陳珠時，林
陳珠會叫喊或抵抗而驚動二樓之林麒童，使林麒童有充裕之時間準備反擊，乃在林陳
珠甫開門讓其入內之際，即在客廳門口處以手勒緊林陳珠頸部，致林陳珠昏迷，隨後
將林陳珠抱到汽車後行李廂中，而非法剝奪其行動自由，並預備嗣後再予擇地殺害。
隨後上訴人拿取西瓜刀直上二樓找林麒童（上樓之時間約為同日上午十時十三分許）
，林麒童正在講電話（同日上午十時十四分十一秒結束通話），上訴人即持西瓜刀往
其脖子砍殺，林麒童見狀以手擋住，但脖子仍被砍到，林麒童接著轉身抗拒並辱罵「
姦你娘」，上訴人又接續朝林麒童砍二、三刀，林麒童因而倒地，但旋又站起，上訴
人見狀，即持該西瓜刀朝林麒童身體亂砍，致林麒童受有右頸部十五〤六公分不規則
切砍傷氣管切砍斷裂、左頸部六至七處八至十二公分長、五公分深砍傷頸椎骨折、左
前額六〤二公分砍殺傷顱骨骨折、左上臂八〤四公分砍殺傷等傷害，因而當場氣絕死
亡。上訴人殺害林麒童之後，為湮滅證據，即取置於車內之塑膠衣櫥包裹林麒童屍體
，拖到汽車後座，駕車離開。惟在後行李廂中之林陳珠嗣後醒來叫喊，上訴人恐被他
人發覺，迫不得已，在開車約五分鐘後（即近當日上午十一時許），於台中縣大甲鎮
○○路八十號、八十四號民宅前之街道，即大甲鎮文昌國小操場圍牆（文昌國小操場
下面為停車場）附近，將車停在路旁，見四處無人，打開後行李廂，基於上開殺人之
概括犯意，以該西瓜刀猛力砍林陳珠脖子一刀，致林陳珠受有左頸部十八〤五公分砍
殺傷，不久即失血死亡。上訴人將汽車駛至台中縣石岡鄉○○○○道路石東枝二十七
號電桿前約十公尺處，基於遺棄屍體之犯意，先將林麒童之屍體連同西瓜刀一把丟棄
滾落崖下，再打開汽車後行李廂之車蓋，用黃秋芬放在車內用來裝書之黑色塑膠袋將
林陳珠之屍體包裹後，以同一手法丟棄滾落崖下，意圖湮滅其殺人證據。上訴人在殺
人棄屍後，開車回家洗滌車內殘留之血跡，並剪了頭髮。因林麒童屋內及騎樓附近留
下大片血跡，為鄰人陳炳金發現，於同日上午十一時五十分報警，警方據報前往現場
調查，經聞訊趕回之林銀河指稱：上訴人不久前曾來找林麒童，且二人有債務糾紛，
並提供上訴人該汽車車號，警方乃循線找到上訴人，並至上訴人住處查證，詢問其案
發時之行蹤。上訴人起初否認有殺人行為，直到警察在其車內查到血跡反應，認其涉
有殺人棄屍重嫌，欲帶往查察行蹤，上訴人在上車後，始向警方承認上開殺人行為，
但仍不供出棄屍地點。直到同年十二月二十七日上午十時，警方始在上開棄屍地點尋
獲林麒童、林陳珠之屍體及西瓜刀一把。林陳珠之屍體因遭受動物啃食，除左頸部十
八〤五公分砍殺傷外，尚有五官失落啃食傷、左上臂部分失落啃食傷之傷害。上訴人
經警押至現場，乃當面向台灣台中地方法院檢察署檢察官坦承該二具屍體確為其所殺
害丟棄無誤，並供述其行兇經過等情。因而撤銷第一審之科刑判決，認上訴人基於概
括殺人及遺棄屍體之犯意，連續殺害被害人二人並遺棄被害人二人之屍體，其以非法
方法剝奪林陳珠行動自由，意在殺死林麒童，所犯妨害林陳珠行動自由與連續殺人及
遺棄屍體罪間，有方法結果之牽連犯關係，從一重論處上訴人連續殺人罪刑（處死刑
，褫奪公權終身）。固非無見。
惟查：（一）、有罪之判決，於事實欄所記載之事實，及理由欄記載所憑之證據與認
定之理由，前後均須互相適合，否則即有判決理由矛盾之違法。原判決事實欄記載上
訴人萌生殺害被害人二人，再將其等屍體丟棄荒野以湮滅證據之概括犯意，將被害人
二人殺害及遺棄屍體，但理由欄僅就上訴人殺死被害人二人之行為，說明係基於概括
犯意反覆而為之連續犯，就上訴人遺棄二具屍體之行為，是否為連續犯？則未為任何
論述與說明，已有判決理由不備之違法。（二）、連續犯之成立，除主觀上須基於一
個概括之犯意外，客觀上須先後數行為，逐次實施而具連續性，侵害數個同性質之法
益，其每一前行為與次行為，依一般社會健全觀念，在時間差距上，可以分開，在刑
法評價上，各具獨立性，每次行為皆可獨立成罪，構成同一之罪名，始足當之；如數
行為於同時同地或密切接近之時地實施，侵害同一之法益，各行為之獨立性極為薄弱
，依一般社會健全觀念，在時間差距上，難以強行分開，在刑法評價上，以視為數個
舉動之接續施行，合為包括之一行為予以評價，較為合理，則屬接續犯，而為包括之
一罪。原判決認定上訴人先後殺死被害人二人後，以同一汽車載至偏遠路旁，先將林
麒童屍體連同西瓜刀一把丟棄滾落崖下，再打開汽車後行李廂，以黑色塑膠袋將林陳
珠屍體包裹，以同一手法丟棄滾落崖下。倘若無誤，因遺棄屍體之行為應予處罰，係
為保護屍體，以維持社會之善良風俗與習慣，乃保護社會法益之罪，上訴人將二具屍
體遺棄之行為，依上揭說明，按一般社會觀念，似屬同時同地為之，觸犯同一罪名之
接續犯。乃原判決於事實欄記載上訴人萌殺害被害人二人再將其等屍體丟棄荒野之概
括犯意，似認上訴人所犯遺棄屍體罪係屬連續犯，有適用法則不當之違誤。本院歷次
發回意旨業已指明，原審本次更審猶未注意及之，此部分違法瑕疵仍然存在。（三）
、有罪判決書事實之認定與理由之說明必須互相一致，方為合法。倘事實之認定與理
由之說明不相一致，按諸刑事訴訟法第三百七十九條第十四款後段規定，自屬判決理
由矛盾之當然違背法令。原判決事實認定上訴人於八十六年十二月二十六日上午十時
許勒昏林陳珠，隨後拿西瓜刀直上二樓找林麒童，上樓時間約為同日上午十時十三分
許，適林麒童正在講電話（並於同日上午十時十四分十一秒結束通話），上訴人即持
西瓜刀殺死林麒童，並於開車離開約五分鐘後（即近當日上午十一時許），再將林陳
珠殺害（原判決第四頁）；理由欄則記載上訴人勒昏林陳珠及持刀殺害林麒童之時間
，應在同日上午十時十四分十一秒之後（原判決第十三頁第八至十行）。是原判決既
認上訴人在同日上午十時十四分十一秒上樓找林麒童之前即勒昏林陳珠，卻又認勒昏
林陳珠之時間，應係在同日上午十時十四分十一秒之後，有判決理由矛盾之違誤。再
林陳珠之驗斷書上記載其左頸部有十八乘五公分之砍殺傷（見相驗卷第二十六頁），
但原判決理由援引法務部法醫研究所函覆謂係十二乘五公分（原判決第十七頁第二至
六行），二者並不相同。究竟林陳珠何時被勒昏？其左頸遭砍殺之傷情為何？均攸關
事實認定與法律之適用，且本件屬死刑之重典，自有釐清之必要，原審未予究明，有
調查職責未盡之違法。上訴意旨雖未指摘及此，惟係本院得依職權調查之事項，應認
原判決仍有撤銷發回更審之原因。
據上論結，應依刑事訴訟法第三百九十七條、第四百零一條，判決如主文。
中　　　華　　　民　　　國　　九十三　　年　　　二　　　月　　 十九 　　日
                              最高法院刑事第十一庭
                                  審判長法官  張　淳　淙
                                        法官  謝　俊　雄
                                        法官  蘇　振　堂
                                        法官  張　春　福
                                        法官  呂　丹　玉
      右正本證明與原本無異
                                              書  記  官
中　　　華　　　民　　　國　　九十三　　年　　　二　　　月　　二十六　　日
                                                                        Ｖ
